最高法院刑事判決　　　　　　一○○年度台上字第六一九五號
上　訴　人　台灣高等法院檢察署檢察官
被　　　告　楊閔茵
選任辯護人　許恒輔律師
上列上訴人因被告誣告案件，不服台灣高等法院中華民國九十九
年七月二十八日第二審判決（九十九年度上訴字第一四五八號，
起訴案號：台灣士林地方法院檢察署九十六年度偵字第八四一九
號），提起上訴，本院判決如下：
    主  文            
上訴駁回。
    理  由
按刑事訴訟法第三百七十七條規定：上訴於第三審法院，非以判
決違背法令為理由，不得為之；是提起第三審上訴，應以原判決
違背法令為理由，係屬法定要件。如果上訴理由書狀並非依據卷
內訴訟資料具體指摘原判決不適用何種法則或如何適用不當，或
所指摘原判決違法情事顯與法律規定得為第三審上訴理由之違法
情形不相適合時，均應認其上訴為違背法律上之程式，予以駁回
。本件原判決以公訴意旨略稱：被告楊閔茵明知謝建輝（下或稱
謝某）於民國九十五年四月二十七日上午七時許，至其原台北縣
淡水鎮○○路○段三三一巷十號住處樓下及巷口等候，意在向被
告之夫邱郅玄催討債務，並無不法舉動，竟基於使謝某受刑事處
分之意圖，以電話向原台北縣政府警察局淡水分局興仁派出所警
員虛捏事實謊稱：謝某將不明液體倒入伊住處大門縫隙而滲入陽
台，並對伊恐嚇稱：「機車要騎好，小孩要顧好」等語，致伊心
生畏懼等情，而誣告謝某涉嫌毀損、恐嚇犯行，致謝某被警方以
妨害自由等罪嫌移送台灣士林地方法院檢察署檢察官偵辦，嗣經
該署檢察官以九十五年度偵字第七一二八號處分不起訴確定，因
認被告涉犯刑法第一百六十九條第一項誣告罪嫌。惟經審理結果
，認為不能證明被告犯罪，因而撤銷第一審科刑之判決，改為被
告無罪之諭知。已詳敘其取捨證據及得心證之理由；對於檢察官
所舉證據何以均不足證明被告犯罪，亦逐一加以指駁及說明，俱
有卷存證據資料可資覆按。檢察官上訴意旨略以：(1)、本件參與
原審審判之法官賴邦元曾參與第一審法院（即台灣士林地方法院
）就本件於九十六年十二月二十八日、九十七年一月十六日、九
十八年三月十六日，及九十八年八月二十六日所進行之準備程序
、訊問程序及審理程序，僅未參與同法院於九十九年二月五日所
進行之最後審理程序，及同年月二十六日之判決。則法官賴邦元
既曾參與前審之審理，卻未依刑事訴訟法第十七條第八款規定自
行迴避，而參與原審之審判，自屬違法。(2)、被告於九十五年四
月二十七日上午十一時許，前往警局指控謝建輝按住伊住處電鈴
不放，然後用力撞住處大門並罵「三字經」，復自大門下端縫隙
灌入不明液體，淹及陽台地面，並堵在伊住處門口，不讓伊送小
孩上學，復揚言對伊及小孩不利。嗣伊送小孩上學返家時，謝某
堵在伊家門口，不讓伊進門，並罵「三字經」及恐嚇伊及小孩，
嗣又襲擊伊左肩一下，並強拉伊左肩衣服至一樓，致伊右膝蓋瘀
青及左臉頰抓傷等情。被告指控謝某涉犯上述傷害、妨害自由罪
嫌部分雖未經檢察官於起訴書中敘及，但該部分與起訴部分具有
實質一罪關係，應為起訴效力所及，原審未一併審究，亦屬違誤
。(3)、原判決雖以被告堅指謝某有自其住處大門縫隙灌入不明液
體之行為，及謝某經法務部調查局測謊結果，認其回答「未將不
明液體灌入被告家大門縫隙」時，呈情緒波動反應，研判有說謊
，因認被告之指控尚非全然無因，而為有利於被告之認定。然據
謝某指稱：被告住處大門係密封式外包型不銹鋼門，無法倒入液
體。又伊測謊結果有說謊反應，係因當天服用藥物所致，伊願重
新測謊等語。且警員林光輝、游欣學亦證稱：伊等到被告家時，
被告未說有被灌入不明液體，且未看到異狀，被告是事後到警局
才講有被倒入不明液體等語。而游欣學於偵查中復證稱：被告與
謝某前有多次糾紛，亦多次報案，員警均已熟悉被告名字，根據
經驗，被告會亂告，但民眾報案我們就需處理，被告夫妻是很刁
的等語。且游欣學亦於員警工作紀錄簿內記載：「報案人楊閔茵
，於上記時間因報案人稱其夫邱郅玄因與他人發生財務糾紛請本
所前往了解調解及勸導，經本所到場勸導債權人謝建輝應依法律
途徑處理，離去，無事故，另楊女帶其子外出，雙方各自離去」
等旨。則被告指控謝某灌入不明液體淹及陽台一節，是否屬實，
顯有可疑。原審未詳加查證，遽為被告有利之認定，殊有未洽。
(4)、被告於偵查及第一審中均未舉其女兒邱邰品（下稱邱女）為
證，迄至第一審判決被告有罪後，始於原審聲請傳訊邱女，則邱
女所述證明力自屬不足。且邱女對於謝某究竟有無灌入液體及恐
嚇均不知情，原審採為有利於被告之認定，自有未合。又謝某果
有不法情事，何以被告不及時向前來現場調查之警員游欣學舉報
？反而自行將謝某所灌進之液體洗刷乾淨，而湮滅證據，顯與常
情不合。再被告所提出之照片並無法看出其傷勢，且警員林光輝
亦證稱：「現場未發現被告身體有受傷」等語。則被告指控之真
實性即有可疑。原審未予究明，遽採信被告之辯解，而為其無罪
之判決，同屬違誤云云。惟刑事訴訟法第十七條第八款所規定「
推事（即法官）曾參與前審裁判」之應自行避原因，係指同一
法官就同一案件曾參與下級審之裁定或判決者而言，如僅參與該
案件下級審最後審判期日以前之準備、調查、訊問或審理程序，
並未參與該案件最後審判程序（辯論終結）及判決者，即不在上
開條款所規定應自行避之範圍。本件繫屬於第一審之初，固由
洪英花擔任合議庭審判長，賴邦元、劉育琳分別擔任受命法官與
陪席法官，並由法官賴邦元先後於九十六年十二月二十八日、九
十七年一月十六日、九十七年十二月二十二日、九十八年三月十
六日，及同年八月二十六日進行該案件之準備、第一、二次審理
及訊問程序。但嗣自九十八年九月九日起，即改由法官陳俞婷擔
任該案件之受命法官，並由審判長法官陳彥宏、法官孫萍萍、陳
俞婷另組合議庭於九十九年二月五日進行最後一次審判程序，旋
於同年月二十六日由上述三位法官合議作成第一審判決，有第一
審相關準備程序、訊問、審判、宣判筆錄及判決正本可稽（見一
審卷第十七、二十四、四十三、六十二、一一七、一四五、一五
七頁及第一六一頁背面）。則法官賴邦元既未參與本件第一審最
後審判程序及判決，則其於原審（第二審）審判時擔任合議庭陪
席法官並參與判決，自不構成上述規定自行迴避之原因。檢察官
上訴意旨謂法官賴邦元既曾參與第一審最後審判期日前之準備及
前二次審理程序，縱未參與最後審判程序及判決，仍應依上揭規
定自行迴避云云，依上述規定及說明，要屬誤會。又檢察官就實
質上一罪或裁判上一罪之一部分犯罪事實起訴者，其效力固及於
未經起訴之他部分犯罪事實，法院對於未經起訴之他部分犯罪事
實仍應一併加以審判。但此項審判不可分原則之適用，仍應以起
訴之事實成立犯罪為前提。如檢察官起訴部分不成立犯罪，即與
未經起訴之其他事實不發生實質上或裁判上一罪關係，自無所謂
起訴效力所及之問題。法院不得就未經起訴之其他事實一併加以
審判，否則即有未受請求之事項而予以審判之當然違背法令。本
件原判決既認不能證明被告有如起訴意旨所指之誣告犯行，而諭
知被告無罪，則依上述說明，本件自無從與未經起訴之其他事實
發生實質上或裁判上一罪關係。縱被告另有如檢察官上訴意旨所
指虛構事實誣告謝某涉犯前揭傷害、妨害自由罪嫌之事實，惟該
部分既未經檢察官起訴，又與已起訴部分不具有實質或裁判上一
罪關係，原審自不得一併加以審究。檢察官上訴意旨指摘原判決
對於前揭未經起訴之事實未一併審理為不當云云，亦屬誤解。再
證據之取捨及事實之認定，均為事實審法院之職權，倘其採證認
事並未違背證據法則，並於判決內敘明取捨證據及得心證之理由
者，自不得任意指為違法而執為適法之第三審上訴理由。檢察官
上訴意旨雖謂謝某指稱被告住處大門係密封式外包型不銹鋼門，
無法倒入液體，並據此謂被告控告不實。然被告住處大門是否屬
於密封式外包型不銹鋼門，與不明液體能否自大門下端空隙滲入
被告住處陽台，似無絕對關聯；縱為密封式外包型不銹鋼門，亦
難達到百分之百隔絕液體或氣體滲入。故原審縱未就此加以調查
，尚難指為違法。至警員林光輝、游欣學於原審雖證稱：伊等到
被告住處時，並未看到被告住處大門有被灌入不明液體等異狀等
語。但原判決已說明被告供稱：因當時小孩要上學，怕小孩踩到
或沾黏該不明液體，乃以水沖洗並用掃把掃掉等語（見原判決第
五頁第一至三行）。則上述警員事後未能於被告住處大門或陽台
察見被灌入之不明液體，亦非絕無可能，自不能因此遽謂被告所
控不實。況檢察官於原審並未主張被告住處大門係密封式外包型
不銹鋼門，並聲請就上述事項加以調查，其於法律審之本院始為
此項調查證據之主張，殊非適法之第三審上訴理由。又原判決以
謝某經法務部調查局測謊結果，認其回答「未將不明液體灌入被
告家大門縫隙」時，呈情緒波動反應，研判有說謊，因認被告之
指控尚非全然無因，而採為有利於被告之心證上參考，於法尚屬
無違。雖謝某事後主張因測謊當天服用藥物，以致測謊結論不正
確云云。然法務部調查局於進行測謊前，已依該局測謊鑑定程序
，先針對測謊對象即謝某進行身心狀況調查及由謝某填寫身心狀
況調查表暨簽署同意書。而謝某於填寫身心狀況調查表時已表明
測試前一日並無服食藥物之情形，僅於備註欄內註明「１、買購
物台痛風之保健食品服用，非西藥。２、測試時，無痛風發作」
等旨，有法務部調查局測謊過程資料內附「測謊對象身心狀況調
查表」可稽（見外放法務部調查局測謊過程資料）。而保健食品
並非西藥或中藥，若非過量服用，應不致影響測謊效果。謝某於
事後發現測謊結果對其不利，始稱其於實施測謊當天服用藥物云
云，顯與卷內資料內容不符，原審縱未對此加以調查，亦不能指
為違法。況原審於審判期日提示法務部調查局對謝某測謊之報告
書時，檢察官亦表示對該測謊報告書並無意見（見原審卷第五十
二頁）；則其於法律審之本院又爭執該測謊報告書之證明力，同
非合法之第三審上訴理由。至其餘上訴意旨，無非仍對於原審採
證職權之適法行使，暨原判決已明確論斷之事項，再事爭執，並
就被告有無誣告犯意之單純事實及其他相關證據之證明力，漫事
爭論，均非依據卷內資料具體指摘原判決有何違背法令情形，顯
與法律規定得為第三審上訴理由之違法情形不相適合。揆之首揭
說明，其上訴為違背法律上之程式，應予駁回。
據上論結，應依刑事訴訟法第三百九十五條前段，判決如主文。
中    華    民    國  一○○  年   十一   月    十    日
                      最高法院刑事第四庭
                          審判長法官  洪  文  章  
                                法官  王  居  財  
                                法官  郭  毓  洲  
                                法官  韓  金  秀  
                                法官  沈  揚  仁  
本件正本證明與原本無異
                                      書  記  官  
中    華    民    國  一○○  年   十一   月   十四   日
                                                      K